【裁判字號】    89,重上更(二),54
【裁判日期】    890919
【裁判案由】    清償債務
【裁判全文】
臺灣高等法院民事判決  八十九年度重上更(二)字第五十四號
    上  訴  人  辛○○
                己○○
                乙○○
                丙○○
                甲○○
                庚○○
                丁○○
                戊○○
    共      同
    訴訟代理人  劉彥汶律師
    被  上訴人  格瑞絲建設股份有限公司
                            設.
    法定代理人  方正洋      住.
右當事人間清償債務事件，上訴人對於中華民國八十六年四月三日臺灣新竹地方法院
八十五年度重訴字第二二○號第一審判決提起上訴，經判決後，由最高法院第二次發
回更審，本院判決如左：
    主      文
原判決廢棄。
被上訴人應給付上訴人辛○○新台幣拾伍萬元；給付上訴人己○○新台幣壹佰零伍
萬元；給付上訴人乙○○新台幣拾伍萬元；給付上訴人庚○○新台幣壹佰捌拾萬伍
仟元；給付上訴人丙○○新台幣壹佰壹拾伍萬元；給付上訴人丁○○新台幣陸拾伍萬
元；給付上訴人戊○○新台幣陸拾萬元；給付上訴人甲○○新台幣拾伍萬元及均自
民國八十五年十一月六日起，至清償日止，按年息百分之五計算之利息。
第一、二審及發回前第三審訴訟費用由被上訴人負擔。
本判決所命給付於上訴人辛○○以新台幣壹拾貳萬元、上訴人己○○以新台幣拾伍
萬元、上訴人乙○○以新台幣壹拾貳萬元、上訴人庚○○以新台幣陸拾萬貳仟元、上
訴人丙○○以新台幣拾捌萬肆仟元、上訴人丁○○以新台幣貳拾貳萬元、上訴人戊
○○以新台幣貳拾萬元、上訴人甲○○以新台幣壹拾貳萬元為被上訴人供擔保後，均
得為假執行。
    事      實
甲、上訴人方面︰
一、聲明：
（一）原判決廢棄。
（二）被上訴人應給付上訴人辛○○新台幣（下同）三十五萬元；給付上訴人己○○
      一百零五萬元；給付上訴人乙○○三十五萬元；給付上訴人庚○○一百八十萬
      五千元；給付上訴人丙○○一百一十五萬元；給付上訴人丁○○六十五萬元；
      給付上訴人戊○○六十萬元；給付上訴人甲○○三十五萬元及均自民國（下同
      ）八十五年十一月六日起，至清償日止，按年息百分之五計算之利息。
（三）願供擔保請准宣告假執行。
二、陳述：除與原判決記載相同者，予以引用外，並補稱：
（一）兩造於八十四年七月間簽訂協議書（下稱系爭協議書），約定由被上訴人概括
      承受訴外人國荃建設股份有限公司（下稱國荃公司）出售坐落苗栗縣頭份鎮○
      ○段蟠桃小段二四一之一四八地號土地（下稱系爭建地）上興建「信義計劃」
      預售屋（下稱系爭房屋）與上訴人及國荃公司向上訴人所收取之定金、土地與
      房屋價款債務，係屬契約承擔，而非單純之債務承擔。
（二）系爭建地已由訴外人平順建設股份有限公司（下稱平順公司）興建房屋出售，
      被上訴人依系爭協議書履行興建系爭房屋之義務已陷於給付不能，上訴人已於
      八十六年五月十六日當庭向被上訴人表示解除系爭房地預定買賣契約。
三、証據：援用原審之立証方法。
乙、被上訴人方面：
    被上訴人未於言詞辯論期日到場，惟據其於本院更審前到場陳述：
    系爭協議書附有必須全部承購戶均同意換約，如有一戶不同意，則所有協議均無
    效之條件，因條件未談成，協議書僅具調查意願書之性質，自不生協議效力；又
    上訴人未經催告擅自解除系爭協議契約，並不合法。
    理      由
一、本件被上訴人未於言詞辯論期日到場，核無民事訴訟法第三百八十六條所列各款
    情形，爰依上訴人之聲請，由其一造辯論而為判決，合先敘明。
二、上訴人主張：兩造於八十四年七月間簽訂系爭協議書，約定由被上訴人概括承受
    訴外人國荃公司出售系爭建地上興建之系爭房屋與上訴人及訴外人國荃公司向上
    訴人所收取之定金、土地與房屋價款債務，詎被上訴人未依約清償，經催告限期
    給付，均置之不理。系爭協議書係屬契約承擔，約定由被上訴人概括承受系爭房
    地預定買賣契約之出賣人地位，茲因系爭建地已由訴外人平順公司興建房屋出售
    ，被上訴人依系爭協議書履行興建之義務已陷於給付不能，上訴人已於八十六年
    五月十六日當庭向被上訴人表示解除系爭房地預定買賣契約，自得請求被上訴人
    分別返還伊等所給付之定金、土地與房屋價款等情，求為命被上訴人給付上訴人
    辛○○三十五萬元；上訴人己○○一百零五萬元；上訴人乙○○三十五萬元；上
    訴人庚○○一百八十萬五千元；上訴人丙○○一百一十五萬元；上訴人丁○○六
    十五萬元；上訴人戊○○六十萬元；上訴人甲○○三十五萬元，並均自八十五年
    十一月六日起算法定遲延利息之判決。
    被上訴人在原審及本院前審則以：系爭協議書附有必須全部承購戶均同意換約，
    如有一戶不同意，則所有協議均無效之條件，因條件未談成，協議書僅具調查意
    願書之性質，自不生協議效力；縱認系爭協議書有效，上訴人仍須依約繼續繳款
    ，其逕請求返還定金、土地與房屋價款，亦屬無據；上訴人未經催告擅自解除系
    爭協議契約，並不合法等語，資為抗辯。
三、經查上訴人主張兩造曾於八十四年七月間簽訂系爭協議書，約定由被上訴人概括
    承受訴外人國荃公司出售系爭房地與伊等及訴外人國荃公司向伊等所收取之定金
    、土地與房屋價款債務之事實，業據其提出系爭協議書、上訴人與訴外人國荃公
    司所簽訂之房屋、土地預定買賣契約書及收據為証（見原審卷九至十六頁及外放
    証物）。雖被上訴人辯稱系爭協議書僅具「調查意願書」之性質，附有必須全部
    承購戶均同意換約，如有一戶不同意，則所有協議均無效之條件云云，惟查如系
    爭協議書僅具調查意願書之性質，何須被上訴人於系爭協議書上加蓋公司大小印
    章？且既曰協議書，兩造應已就協議內容意思合致無疑；況系爭協議書內亦無附
    加條件之記載，是被上訴人抗辯兩造另有附加條件之約定，殊不足取。至證人謝
    惠傑、陳文發、周本錡、黃金勳、范顯耀於原審到場所為之証言（見原審卷四七
    至四九頁、七六至七八頁、本院重上字卷七九至八十頁），核與上開事証不符，
    均不足據為有利於被上訴人之認定。
四、按當事人之一方將其因契約所生之權利義務，概括的讓與第三人承受者，係屬契
    約承擔，與單純之債務承擔不同。依系爭協議書第二條：「二甲方（指上訴人）
    原向國荃建設公司所繳納之定金、土地與房屋款合計．．．元（按：上訴人所交
    付之定金、土地與房屋款各如協議書所載）正，乙方（指被上訴人）願承受其債
    務不另掣據」及第三條：「甲方得在原建地換取乙方興建之第．．．期房屋．．
    ．棟戶，總價為新台幣．．．元正，甲方原向國荃建設公司繳納之定金與簽約金
    ，可於本總款中扣除後繼續依照新定房屋土地買賣合約書繳納內餘款」約定之內
    容觀之，顯係上訴人向訴外人國荃公司購買系爭房地後，因訴外人國荃公司無法
    興建系爭房屋，兩造乃簽訂系爭協議書，約定由被上訴人概括承受系爭房地預定
    買賣契約之出賣人地位，由被上訴人在系爭建地上繼續興建系爭房屋，並承受訴
    外人國荃公司向上訴人所收取之定金、土地與房屋價款債務，是系爭協議書之性
    質應屬契約承擔，而非單純之債務承擔，被上訴人抗辯本件係約定換屋繼續繳款
    契約，非約定將給付與訴外人國荃公司之定金、土地與房屋款退還云云，亦不足
    取。
五、被上訴人既概括承受系爭房地預定買賣契約之出賣人地位及訴外人國荃公司積欠
    上訴人所交付之定金、土地與房屋價款債務，惟因被上訴人遲未履行系爭協議書
    內容，且系爭建地嗣業已移轉登記與訴外人陳明朝，並已由訴外人平順公司興建
    房屋出售，為兩造所不爭執，並有土地登記簿謄本、訴外人平順公司之建屋廣告
    單及照片可稽（見本院重上字卷二五至四二頁），顯屬因可歸責於被上訴人之事
    由，致不能履行其就系爭房地預定買賣契約之出賣人義務，而有給付不能情事，
    則上訴人依民法第二百五十六條規定，於八十六年五月十六日當庭以其上訴理由
    狀繕本之送達向被上訴人表示解除系爭房地預定買賣契約（見本院重上字卷二二
    至二四頁、本院重上更(二)字卷七十頁），自屬有據。
六、系爭房地預定買賣契約既經上訴人合法解除，則上訴人本於契約解除後回復原狀
    之法律關係（見本院重上字卷二三頁背面），分別請求被上訴人返還伊等所給付
    如其聲明（二）所示之金額及均自八十五年十一月六日（即原審第一次言詞辯論
    期日之翌日－見原審卷三十頁）起算之法定遲延利息，均屬應予准許。從而，原
    審所為上訴人敗訴之判決，自有未洽。上訴論旨指摘原判決不當，求予廢棄改判
    ，為有理由。又上訴人既均陳明願供擔保，以代釋明，聲請宣告假執行，經核均
    與規定相符，爰分別酌定相當之擔保金額併予准許。
七、至兩造其餘之攻擊或防禦方法及未經援用之証據，經本院斟酌後，認為均不足以
    影響本判決之結果，自無逐一詳予論駁之必要，附此敘明。
據上論結，本件上訴為有理由，依民事訴訟法第四百五十條、第七十八條、第四百六
十三條、第三百八十五條第一項前段、第三百九十條第二項，判決如主文。
中      華      民      國    八十九    年      九      月      十九    日
                                臺灣高等法院民事第十三庭
                                    審判長法  官  林  鄉  誠
                                          法  官  謝  碧  莉
                                          法  官  陳  駿  璧
右正本係照原本作成。
如不服本判決，應於收受送達後二十日內向本院提出上訴書狀，其未表明上訴理由者
，應於提出上訴後二十日內向本院補提理由書狀（均須按他造當事人之人數附繕本）
上訴時應提出委任律師或具有律師資格之人之委任狀；委任有律師資格者，另應附具
律師及格證書及釋明委任人與受任人有民事訴訟法第四百六十六條之一第一項但書或
第二項（詳附註）所定關係之釋明文書影本。
中      華      民      國    八十九    年      九      月     二十一   日
                                          書記官  鄭  淑  昀
附註：
民事訴訟法第四百六十六條之一（第一項、第二項）：
對於第二審判決上訴，上訴人應委任律師為訴訟代理人。但上訴人或其法定代理人具
有律師資格者，不在此限。
上訴人之配偶、三親等內之血親、二親等內之姻親，或上訴人為法人、中央或地方機
關時，其所屬專任人員具有律師資格並經法院認為適當者，亦得為第三審訴訟代理人
。


司法院資訊處製作；財團法人民間司法改革基金會備份。
